【裁判字號】    97,訴,6
【裁判日期】    970522
【裁判案由】    返還不當得利等
【裁判全文】
臺灣基隆地方法院民事判決                 97年度訴字第6號
原      告  辛○○
訴訟代理人  江東原律師
            趙文銘律師
被      告  戊○○
                        7樓
            己○○
            丙○○
                        之6
            丁○○
            乙○○
            庚○○
                        7樓
上列六人共同
訴訟代理人  李淑寶律師
被      告  甲○○    住台中市.
                        2樓之.
                      居台中市.
                      身分證統.
上列當事人間返還不當得利等事件，本院於97年5月8日言詞辯論
終結，判決如下：
    主  文
被告甲○○應給付原告新台幣參佰貳拾陸萬伍仟柒佰參拾陸元，
及自民國九十七年三月七日起至清償日止，按年息百分之五計算
之利息。
原告其餘之訴駁回。
訴訟費用由被告甲○○負擔。
本判決原告勝訴部分，於原告以新台幣壹佰零捌萬玖仟元為被告
甲○○供擔保後，得假執行。
原告其餘假執行之聲請駁回。
    事實及理由
壹、程序事項：
一、被告甲○○經合法通知，未於言詞辯論期日到場，核無民事
    訴訟法第386條各款所列情形，爰依民事訴訟法第385條第1
    項前段之規定，准原告之聲請，由其一造辯論而為判決。
二、按訴狀送達後，原告不得將原訴變更或追加他訴，但減縮應
    受判決事項之聲明者不在此限，民事訴訟法第255條第1項第
    3款定有明文。本件原告原起訴主張被告應連帶給付自民國
    91年7月24日起至清債日止，按年息5%計算之利息；嗣於本
    院審理時將利息請求減縮自起訴狀繕本送達翌日起至清債日
    止，按年息5%計算之利息，依前所述，原告所為訴之變更，
    既屬減縮應受判決事項之聲明，應予准許。
貳、實體事項：
一、原告起訴之聲明暨事實理由如附件一所載。
二、被告答辯之聲明暨事實理由如附件二所載。
三、兩造不爭執事項：
  (一)被告甲○○、戊○○、己○○、丙○○、丁○○、乙○○、
    庚○○等人均為被繼承人王玉芳之子女。
  (二)被告己○○、戊○○、丙○○、丁○○、乙○○、庚○○等
    六人（下簡稱被告己○○等六人）之被繼承人王玉芳就坐落
    台北縣瑞芳鎮○○段85、86地號土地訴請原告辛○○塗銷所
    有權移轉登記事件，業經本院94年度訴字第24號、台灣高等
    法院95年度上易字第218號為原告辛○○敗訴判決確定在案
    。而原告提起之交付買賣標的事件，亦經本院92年度訴字第
    380號、台灣高等法院94年度上字第261號為原告敗訴判決確
    定在案。
  (三)原告於民國91年9月9日向台北縣稅捐稽徵處辦理系爭房屋稅
    籍變更。
  (四)原告於91年8月23日向台北縣瑞芳鎮公所承租台北縣瑞芳鎮
    ○○段76地號土地，並簽訂鎮有基地租賃契約。
  (五)原告於系爭房屋加裝鐵門及鋼板。
  (六)被告對於原告提出原證一至原證八之證物均不爭執。
  (七)經本院向彰化銀行瑞芳分行函詢票號BE0000000號、面額新
    台幣（下同）32萬元之支票係由訴外人黃瑞香所提示；票號
    BE0000000號、面額200萬元之支票係由被告甲○○所提示。
四、兩造爭執事項：
  (一)被繼承人王玉芳是否有收受系爭房地之買賣價金315萬元，
    而應由其繼承人即被告甲○○、戊○○、己○○、丙○○、
    丁○○、乙○○、庚○○等七人連帶返還上開價金？
  (二)原告所繳納之房屋稅、地價稅及租金等部分合計115,736元
    是否應由被告等七人連帶負返還之責？
  (三)被告甲○○應否賠償原告所受損害3,265,736元？
五、得心證之理由：
  (一)被繼承人王玉芳是否有收受系爭房地之買賣價金315萬元，
    而應由其繼承人即被告甲○○、戊○○、己○○、丙○○、
    丁○○、乙○○、庚○○等七人連帶返還上開價金？
  1.按學說上所謂之「爭點效」，係指法院於確定判決理由中，
    對訴訟標的以外當事人所主張或抗辯之重要爭點，本於兩造
    辯論之結果所為之判斷結果，除有顯然違背法令，或當事人
    提出新訴訟資料足以推翻原判斷之情形外，於同一當事人間
    ，就與該重要爭點有關之他訴訟，不得再為相反之主張，法
    院亦不得作相異之判斷而言，其乃源於訴訟上之誠信原則及
    當事人公平之訴訟法理而來。是「爭點效」之適用，除理由
    之判斷具備「於同一當事人間」、「非顯然違背法令」及「
    當事人未提出新訴訟資料足以推翻原判斷」等條件外，必須
    該重要爭點，在前訴訟程序已列為足以影響判決結果之主要
    爭點，經兩造各為充分之舉證，一如訴訟標的極盡其攻擊、
    防禦之能事，並使當事人適當而完全之辯論，由法院為實質
    上之審理判斷，前後兩訴之標的利益大致相同者，始應由當
    事人就該事實之最終判斷，對與該重要爭點有關之他訴訟負
    結果責任，以符民事訴訟上之誠信原則（最高法院96年台上
    字第307號判決意旨參照）。本件訴訟之原告為辛○○，被
    告為被繼承人王玉芳之子女即甲○○、戊○○、己○○、丙○○、丁○○、乙○○、庚○○等七人，與本院94年度訴字
    第24號判決（下稱前訴訟，業經台灣高等法院以95年度上易
    字第218號判決確定在案）前訴訟之原告為被告等七人之被
    繼承人王玉芳，被告辛○○，具有同一性，符合「於同一
    當事人間」之要件；又前訴訟關於「原告王玉芳於91年3 月
    5日第二次中風以前，曾否對甲○○授與代理權之意思表示
    ？」、「原告王玉芳於91年3月5日第二次中風以後之意思能
    力是否嚴重衰減？又是否仍然具備授權甲○○，或追認甲○○行為之意思能力？」等，為前訴訟程序認定原告王玉芳無
    授權或追認能力，而認原告王玉芳與被告辛○○間之房地買
    賣契約自始不生效力，此為足以影響判決結果之主要爭點；
    且在前訴訟中經原告提出之證人戊○○、行政院衛生署立基
    隆醫院之精神鑑定及被告提出之證人甲○○、李中央、謝永
    誌及振興醫院之原告病歷紀錄等，兩造對此已在前訴訟中對
    其主要爭點各為充分之攻擊、防禦及舉證，而前訴訟對此主
    點爭點之認定亦在理由欄內就當事人所提出之事實及證據，
    逐一加以評價，足見前訴訟程序已使當事人為適當且完足之
    辯論，法院亦已為實質之審理。是本件訴訟之標的，原告辛○○對被告所為之不當得利返還請求權，與前訴訟被告辛○○對原告基於所有物返還請求權所為系爭房地買賣契約已成
    立之抗辯，係出於同一契約之原因事實，符合「非顯然違背
    法令」及「當事人未提出新訴訟資料足以推翻原判斷」之要
    件，依前揭最高法院判決意旨，本件訴訟審理之法院不得就
    前揭爭點為相反之判斷，合先敘明。
  2.次按當事人主張有利於己之事實者，就其事實有舉證之責任
    ，民事訴訟法第277條前段定有明文。又無法律上原因而受
    利益，致他人受損害者，應返還其利益，雖有法律上之原因
    ，而其後已不存在者，亦同，民法第179條定有明文。本件
    原告主張其與被繼承人王玉芳訂立之買賣契約，已因王玉芳
    經禁治產宣告且於訂約當時無意思能力，其授權被告甲○○
    訂立之契約因其無授權或追認之能力而自始不生效力，經本
    院94年訴字第24號判決及台灣高等法院95年度上易字第218
    號判決確定在案，惟原告當時給付之房地價金，由被告甲○○代理王玉芳受領，並有部分交由被告戊○○，現買賣契約
    無效，王玉芳當時所受領之房地價金自無法律上原因，而王
    玉芳已於94年7月30日死亡，自應由其繼承人即被告甲○○
    等七人連帶負返還之責任云云。經查，原告主張系爭房地價
    金由被繼承人王玉芳受領及部分價金交由被告戊○○受領等
    節，為被告己○○等六人所否認，揆諸前揭說明，自應由主
    張上開事項之原告就被繼承人王玉芳、被告戊○○已受領之
    利己事實，負舉證之責。惟原告雖提出原證二交款備忘錄，
    內載有被告甲○○受領現金83萬元及彰化銀行瑞芳分行之支
    票二紙，面額各為200萬及32萬元，合計315萬元，惟依該備
    忘錄之記載，僅得推知係被告甲○○受領系爭房地價金315
    萬之事實，並未能據此推知被繼承人王玉芳有受領上開價金
    並將部分價金交付被告戊○○等節；且依本院94年度訴字第
    24 號前訴訟判決理由所述，被繼承人王玉芳在第二次中風
    以前，並無出售系爭房地之意思或行為，遑論有授權其子即
    被告甲○○代理之權限；而被繼承人王玉芳在第二次中風後
    ，即因不能理解言語俾為正確判斷及適當反應，顯然欠缺相
    當之意思能力，而不能認識及預期授權其子即被告甲○○代
    理締約行為或追認其子甲○○無權代理行為之法律效果，故
    均不能發生被繼承人王玉芳授權或追認之法律效果等情（見
    本院94年度訴字第24號民事判決頁11、20、21）。此外，原
    告復未能提出其他具體事證證明被繼承人王玉芳有收受系爭
    房地價金315萬元，故其依繼承之法律關係請求被繼承人王
    玉芳之子女即被告甲○○、戊○○、己○○、丙○○、丁○○、乙○○、庚○○等七人連帶返還系爭房地價金315萬元
    ，為無理由。
  (二)原告所繳納之房屋稅、地價稅及租金等部分合計115,736元
    是否應由被告等七人連帶負返還之責？
  1.按無法律上之原因而受利益，致他人受損害者，應返還其利
    益。雖有法律上之原因，而其後已不存在者，亦同；當事人
    主張有利於己之事實者，就其事實有舉證之責任，民法第17
    9條、民事訴訟法第277條前段分別定有明文。而民事訴訟法
    第277條前段之舉證責任分配之一般原則之適用，就主張權
    利發生要件者，因此一要件事實對其有利，自應由主張者負
    舉證責任。民法第179條不當得利請求權之「無法律上原因
    」要件，應即屬於權利發生要件，最高法院96年台上字第15
    8號判決意旨即指出：「按不當得利，以無法律上之原因而
    受利益，致他人受損害為其成立要件，民法第179條訂有明
    文。且依民事訴訟法第277條規定，民事訴訟舉證責任分配
    原則，應由主張該事實存在之原告負證明之責。而就不當得
    利之舉證，原告除應證明被告受有利益外，尚應證明其受有
    利益係無法律上之原因」；及最高法院94年台上字第2065號
    判決意旨亦指出：「按主張不當得利請求權之原告，係因自
    己之行為致造成原由其掌控之財產發生主體變動，則因該財
    產變動本於無法律上原因之消極事實舉證困難所生之危險自
    應歸諸原告，是以原告對不當得利請求權之成立要件應負舉
    證責任，亦即原告必須證明其與被告間有給付之關係存在，
    且被告因其給付而受有利益以及被告之受益為無法律上之原
    因。」就此，本院認為「無法律上原因」要件，基於民法不
    當得利之立法理由及價值決定，上開最高法院見解應值贊同
    。
  2.依土地稅法第3條第1項第1款規定：「地價稅或田賦之納稅
    義務人如左：一、土地所有權人。」同法第4條第1項及第3
    項亦規定：「土地有左列情形之一者，主管稽徵機關得指定
    土地使用人負責代繳其使用部分之地價稅或田賦：一、納稅
    義務人行蹤不明者。二、權屬不明者。三、無人管理者。四
    、土地所有權人申請由占有人代繳者。第一項第一款至第三
    款代繳義務人代繳之地價稅或田賦，得抵付使用期間應付之
    地租或向納稅義務人求償」；房屋稅條例第4條規定：「房
    屋稅向房屋所有人徵收之。未辦建物所有權第一次登記且所
    有人不明之房屋，其房屋稅向使用執照所載起造人徵收之；
    無使用執照者，向建造執照所載起造人徵收之；無建造執照
    者，向現住人或管理人徵收之。」地價稅及房屋稅之納稅義
    務人，係由稅捐稽徵機關依土地稅法及房屋稅條例認定，為
    一般之公法上金錢給付義務，依原告所附原證六之臺北縣政
    府稅捐稽徵處92年至95年地價稅繳納證明書及93年至96年全
    期房屋稅繳納證明書可得知，原告係該地價稅及房屋稅之納
    稅義務人，其繳納稅款係出於「公法上之原因」。次關於租
    金部分，依被證四原告與台北縣瑞芳鎮訂立之「租賃契約」
    觀之，此乃原告支付租金之法律上原因，均與民法第179 條
    之「無法律上之原因」要件不符；此外原告亦未對於其主張
    被告等人受有地價稅、房屋稅及租金等利益係「無法律上原
    因」部分提出其他具體事證，難謂其就「無法律上原因」之
    事實，已盡舉證之責任。故原告主張被告等人應依民法第
    179條規定連帶返還其所繳納地價稅、房屋稅及租金部分之
    請求，亦無理由。
  (三)被告甲○○應否賠償原告所受損害3,265,736元？
    按無權代理人責任之法律上根據如何，見解不一，而依通說
    ，無權代理人之責任，係直接基於民法之規定而發生之特別
    責任，並不以無權代理人有故意或過失為其要件，係屬於所
    謂原因責任、結果責任或無過失責任之一種，而非基於侵權
    行為之損害賠償。故無權代理人縱使證明其無故意或過失，
    亦無從免責 (最高法院56年台上字第305號判例意旨參照)。
    經查，被告甲○○以被繼承人王玉芳代理人名義所簽訂之系
    爭房地買賣契約，既屬無權代理等情，為本院94年度訴字第
    24號民事判決及台灣高等法院95年度上易字第218號民事判
    決所確認，揆諸上開爭點效判決意旨所示，應為相同之認定
    ，被告甲○○應屬無權代理人。又無權代理人所負之責任並
    不以故意或過失為限，是原告主張其因信賴系爭房地買賣契
    約被告甲○○為有權代理，而交付其價金315萬元，有交款
    備忘錄為證；並因此支付系爭房地92年至95年地價稅共計
    6,604元、93年至96年房屋稅共計14,243元及臺北縣瑞芳鎮
    ○○段76地號土地91年8月20日至96年10月18日止之租金共
    計94,889元，合計115,736元，有臺北縣政府稅捐稽徵處地
    價稅繳納證明書四紙、臺北縣政府稅捐稽徵處全期房屋稅繳
    納證明書四紙以及臺北縣瑞芳鎮公所函 (繳納證明)二紙等
    為證，堪信原告上開主張為真。故原告因信賴系爭房地買賣
    契約有效而給付被告甲○○315萬價金及因此所支出之地價
    稅、房屋稅及租金合計115,736元，係原告所受損害，且與
    被告甲○○之無權代理行為有因果關係，故原告依民法第
    110條之規定向被告甲○○請求賠償3,265,736元，為有理由
    。又本件原告對於被告甲○○關於上開賠償金額3,265,736
    元之請求，原告雖另以有民法第184條第1項前段及後段之侵
    權行為事由，為與依民法第110條事由重疊為單一聲明之請
    求，惟本院既已依民法第110條准許原告請求，自無須就此
    更為審判，併此敘明。
六、綜上所述，原告依無權代理之法律關係請求被告甲○○賠償
    其所受之損害3,265,736元及自起訴狀繕本送達翌日起（即
    97年3月7日）至清債日止，按年息5%計算之利息，為有理由
    ，應予准許；逾此範圍之請求，則無理由，應予駁回。
七、本判決原告勝訴部分，原告陳明願供擔保請准宣告假執行，
    爰酌定相當擔保金額准許之；至原告敗訴部分，其假執行聲
    請已失所附麗，應予駁回。
八、本件事證已臻明確，兩造其餘攻擊防禦方法及所提事證，經
    本院斟酌後，核與判決結果無影響，爰不一一論述，附予敘
    明。
九、據上論結：本件原告之訴為一部有理由，一部無理由，依民
    事訴訟法第385條第1項前段、第79條、第390條第2項，判決
    如主文。
中    華    民    國    97    年    5     月    22    日
                  民事庭法  官  林玉珮
以上正本係照原本作成。
對於本件判決如有不服，應於收受送達後20日內向本院提出上訴
書狀，敘述上訴之理由，上訴於臺灣高等法院。
中    華    民    國    97    年    5     月    22    日
                        書記官  洪福基


司法院資訊處製作；財團法人民間司法改革基金會備份。
